【裁判字號】    98,訴,1044
【裁判日期】    981207
【裁判案由】    清償債務
【裁判全文】
臺灣臺北地方法院民事判決              98年度訴字第1044號
原      告  甲○○
訴訟代理人  乙○○
被      告  丁○○
            丙○○
上列當事人間請求清償債務事件，本院於民國98年11月9 日言詞
辯論終結，判決如下：
    主      文
被告丁○○應給付原告新臺幣壹佰肆拾萬元及自民國九十八年三
月五日起至清償日止，按年息百分之五計算之利息。
被告丙○○應給付原告新臺幣壹拾萬元及自民國九十八年三月五
日起至清償日止，按年息百分之五計算之利息。
訴訟費用由被告丙○○負擔十五分之一，餘由被告丁○○負擔。
    事實及理由
壹、程序部分：
    按訴狀送達後，原告不得將原訴變更或追加他訴，但擴張或
    減縮應受判決事項之聲明者，不在此限，民事訴訟法第255
    條第1 項第3 款定有明文。查原告於起訴時原請求：(一)被告
    丁○○應給付原告新臺幣（下同）140 萬元及自96年7 月26
    日起至清償日止，按年息18% 計算利息。(二)被告丙○○應給
    付原告185,000 元及自85年1 月1 日起至清償日止，按年息
    18% 計算利息（見本院卷第4-6 頁）。嗣於98年4 月3 日言
    詞辯論期日變更為：(一)先位聲明：被告丁○○應給付原告14
    0 萬元及自起訴狀繕本送達翌日起至清償日止，按年息5%計
    算利息；被告丙○○應給付原告185,000 元及自起訴狀繕本
    送達翌日起至清償日止，按年息5%計算利息。(二)備位聲明：
    被告丙○○應給付原告1,585,000 元及自起訴狀繕本送達翌
    日起至清償日止，按年息5%計算利息（見本院卷第39-40 頁
    ）。又於98年6 月26日言詞辯論期日變更為：(一)先位聲明：
    被告丁○○應給付原告140 萬元及自起訴狀繕本送達翌日起
    至清償日止，按年息5%計算利息；被告丙○○應給付原告10
    萬元及自起訴狀繕本送達翌日起至清償日止，按年息5%計算
    利息。(二)備位聲明：被告丙○○應給付原告150 萬元及自起
    訴狀繕本送達翌日起至清償日止，按年息5%計算利息（見本
    院卷第52-53 頁）。原告上開變更，核屬減縮聲明事項，揆
    諸前開規定，應予准許。
貳、實體部分：
一、原告主張：伊與被告二人個別成立消費借貸契約，分別於民
    國85年間貸與被告丙○○185,000 元，約定清償期限為97年
    9 月，業經償還85,000元，尚有10萬元未為清償；另因被告
    丁○○表示需提出100 萬元予其任職之銀行供擔，始得成為
    正式職員，而於96年7 月20日同意貸與丁○○100 萬元，並
    將借款匯至丁○○於大眾銀行仁愛簡易型分行所開設活期存
    款帳戶內，復因丁○○以償還卡債為由，偕同丙○○至臺北
    縣鶯歌鎮○○○路157 號向伊借款，並表示願以其定期帳戶
    內100 萬元供擔，且交付定期存款帳簿作為質押物，伊爰再
    於97年7 月26日以現金交付40萬元，共計貸與丁○○140 萬
    元。伊與丁○○確有借貸契約意思表示合致，丙○○開立票
    據面額140 萬元、票號THNO512302本票一紙交與伊收執，係
    發生於前揭借貸契約成立一年多後，無法執此證明140 萬元
    係貸與丙○○等情。而上述借款均屆期未獲清償，伊亦曾以
    97年7 月30日樹林山佳郵局存證信函第70號向被告等催討未
    果。爰依消費借貸法律關係提起本件訴訟等語。並聲明：如
    前述變更後聲明所示。
二、被告均以：原告與丙○○為專科同學，丁○○則為丙○○朋
    友，與原告並不熟識。本件欠款共150 萬元，均係丙○○於
    上開時地向原告所貸，再將其中140 萬元貸與丁○○，是丁
    ○○與原告間不成立消費借貸契約，且丁○○亦已於96年8
    月31日及96年9 月初，以現金向丙○○清償50萬及90萬元，
    其對丙○○所負債務業經清償而消滅。惟丙○○因對原告14
    0 萬元債務尚未屆期，遂將上開還款轉借他人，詎遭欠款不
    還，至96年10月26日無力清償，徵得原告同意延至97年3 月
    ，並開立票據面額140 萬元本票一紙作為擔保等語，資為抗
    辯。並均聲明：原告之訴駁回。
三、兩造不爭執事項：
(一)、原告前曾交付185,000 元與丙○○，雙方成立消費借貸契約
    ，丙○○已返還其中85,000元與原告。
(二)、原告於96年7 月20日提款100 萬元交由丁○○匯至其於大眾
    銀行仁愛簡易型分行所開設活期存款帳號戶內，有卷附商業
    儲蓄銀行匯出匯款申請書、丁○○大眾銀行及原告上海商業
    儲蓄銀行之活期存摺明細影本等件在卷足稽（見本院卷第31
    -33 頁），又丙○○、丁○○於96年7 月26日至臺北縣鶯歌
    鎮○○○路157 號時，原告曾當場交付40萬元現金。
(三)、丙○○簽發票號THNO512302、票面金額140 萬元，未載發票
    日及到期日之本票一紙交付原告收執。（見本院卷第34頁）
(四)、原告對丙○○、丁○○向臺灣板橋地方法院檢察署提起詐欺
    刑事告訴，經該署於97年12月18日以97年度偵字第30423 號
    案件偵查後為不起訴處分確定在案，經本院調閱該案卷宗查
    核屬實。
四、兩造爭執之要點：
(一)、原告與丁○○間是否成立140萬元消費借貸契約？
(二)、原告先位聲明請求丁○○給付140 萬元、丙○○給付10萬元
    ，有無理由？
    茲就兩造爭點及本院得心證之理由分述如下：
(一)、原告與丁○○間是否成立140萬元消費借貸契約？
 1、按當事人主張有利於己之事實者，就其事實有舉證之責任。
    但法律別有規定，或依其情形顯失公平者，不在此限，民事
    訴訟法第277 條著有明文。則主張法律關係存在之當事人，
    僅須就該法律關係發生所須具備之特別要件，負舉證之責任
    ，至於他造主張有利於己之事實，應由他造舉證證明，最高
    法院48年臺上字第887 號判例要旨參照。
 2、原告主張：其與丁○○間成立140 萬元消費借貸契約，係因
    丁○○須提出100 萬元作為職務擔保及40萬元清償卡債，原
    告乃先於96年7 月20日提款交由丁○○匯至其於大眾銀行仁
    愛簡易型分行所開設活期存款帳戶內，嗣於96年7 月26日交
    付現金40萬元予被告等，並取得丁○○所有之存款帳簿作為
    質押物，以該帳戶內存款作為系爭40萬元債務之擔保，業據
    其提出上海商業儲蓄銀行匯款申請書、丁○○大眾銀行活期
    儲蓄存簿等件影本在卷可考（見本院卷第31-32 頁），復為
    兩造所不爭；丁○○雖以：系爭140 萬元非向原告所貸，係
    向丙○○借貸，存款簿並非由其交付予原告，而係交付丙○
    ○後始被轉交給原告，又系爭140 萬元債務已於96年8 月31
    日及96年9 月初分兩次分別以現金50萬及90萬元向丙○○清
    償等語置辯，丙○○亦附和其詞，並稱：曾為擔保系爭債務
    而開立140 萬元本票與原告收執，已還款85,000元云云；惟
    查：丁○○並未提出前曾交付存款簿與丙○○收執之相關證
    據，復無清償債務之匯款或收據為憑，無法證明曾有給付14
    0 萬元與丙○○，且係基於向丙○○為清償之意思，復參以
    原告於98年4 月3 日到庭陳稱：「當初是丁○○直接找我借
    錢，先借壹佰萬元，後來被告二人一起來找我，向我借了肆
    拾萬元現金，當初他們二人一起來時，就說是丁○○要向我
    借錢。」（本院卷第39-40 頁），丁○○亦於98年6 月26日
    到庭陳稱：「（法官問：借40萬元時，係與丙○○一同去找
    原告？）有，當時我有跟丙○○一起去找原告，但我不知道
    當時丙○○是去找原告拿錢，他跟我說要去吃麵，原告是將
    40萬元現金交給丙○○。」（本院卷第52-53 頁），再原告
    於98年11月9 日到庭復稱：「（法官問：為何要求丙○○再
    開立140 萬元的本票？）是丙○○於七月份自己開給我的，
    那時被告丁○○都不出面處理債務，所以丙○○才開140 萬
    元的本票給我。……」等語（見本院卷第70-71 頁），由此
    觀之，丁○○既與丙○○共赴上開時、地向原告借款，且原
    告交付借款匯入己用之帳戶內，實難區分原告當時確係僅向
    丙○○為交付借款之意思表示，徵以系爭本票既非原告要求
    丙○○開立，且丙○○提出擔保之時點在後，亦與借貸契約
    成立時點無涉，則兩造間借貸契約成立關係，是否確如被告
    等所辯，無從勘定；揆諸舉證責任分配原則及經驗法則，被
    告未能就有利於己之事實盡舉證之責，即應為不利於被告之
    認定。從而，應認原告前揭主張為可採。
 3、綜上，丁○○就有利於己之事實的舉證，容有未足，遽難採
    信。本件借貸法律關係之成立，業據原告提出匯款單及丁○
    ○存款簿影本在卷，足證雙方成立借貸契約，已可勘定。
(二)、原告先位聲明請求丁○○給付140 萬元、丙○○給付10萬元
    ，有無理由？
 1、按稱消費借貸者，謂當事人一方移轉金錢或其他代替物之所
    有權於他方，而約定他方以種類、品質、數量相同之物返還
    之契約；借用人應於約定期限內，返還與借用物種類、品質
    、數量相同之物，民法第474 條第1 項、第478 條前段定有
    明文。
 2、原告主張：其與丙○○成立185,000 元消費借貸契約，業經
    清償85,000元，尚餘10萬元，其復與丁○○成立140 萬元消
    費借貸，均屆期未獲清償等情等語；經查：上開140 萬元係
    由原告貸與丁○○，已如上述，系爭債權債務應存在於原告
    與丁○○間，且丙○○對原告尚負有債務，應認系爭85,000
    元係就丙○○對原告之債務為清償，故原告對丙○○之債務
    減至10萬元，雙方約定清償期限到97年9 月已屆至；而原告
    對丁○○之債權仍為140 萬元，雙方原約定於96年10月26日
    前須返還借款，經原告同意延至97年3 月，復以97年7 月30
    日樹林山佳郵局存證信函第70號向丁○○催討未果，有該存
    證信函在卷可稽（本院卷第30頁），是被告二人對原告之債
    務均已屆至，則原告請求如先位聲明之主張，即屬有據，為
    有理由。
五、綜上所述，原告本於消費借貸法律關係，先位聲明請求丁○
    ○及丙○○應分別給付其140 萬元及10萬元，暨均自起訴狀
    繕本送達翌日即98年3 月5 日起至清償日止，按年息5%計算
    之利息，為有理由，應予准許。又原告先位之訴既有理由，
    其備位之訴即無庸審酌。
六、兩造其餘之攻擊或防禦方法及所用之證據，經斟酌後，認為
    均不足以影響判決之結果，爰不逐一論列。
七、訴訟費用負擔之依據：民事訴訟法第78條。
中    華    民    國    98    年    12    月    7     日
                  民事第四庭   法  官  鄧德倩
以上正本係照原本作成。
如對本判決上訴，須於判決送達後20日內向本院提出上訴狀。
中    華    民    國    98    年    12    月    7     日
                               書記官  林孔華

司法院資訊處製作；財團法人民間司法改革基金會備份。
